【裁判字號】    88,易,2002
【裁判日期】    890107
【裁判案由】    違反醫師法
【裁判全文】
臺灣桃園地方法院刑事判決                        八十八年度易字第二二號
    公  訴  人  臺灣桃園地方法院檢察署檢察官
    被      告  乙○○
    選任辯護人  甲○○
右被告因違反醫師法案件，經檢察官提起公訴（八十八年度偵字第二四七九號），本
院判決如左：
        主  文
乙○○共同未取得合法醫師資格，擅自執行醫療業務，處有期徒刑壹年陸月。緩刑肆
年。
        事  實
一、乙○○未取得合法醫師資格，竟自民國（下同）八十五年七月一日起，迄至八十
    七年二月間止，在桃園縣桃園市敏盛綜合醫院擔任住院醫師，為前來求診之不特
    定患者診治，擅自執行醫療業務，因於八十六年一月九日凌晨五時許，為求診之
    病患郭芳瑞診療，而該院主治醫師丁○○（未據起訴）未親自為診療行為，嗣因
    不治死亡，經郭芳瑞之女丙○○對乙○○等提起業務過失致死之自訴案件，因悉
    上情。
二、案經台灣高等法院檢察署函送台灣桃園地方法院檢察署檢察官偵查起訴。
        理  由
一、訊據被告李女矢口否認右揭犯行，辯稱略以：其在國內雖未取得醫師資格，然業
    經教育部認可相當於國內大學醫學系畢業資格，且在敏盛醫院執行醫療業務時，
    均由主治醫師丁○○之指導云云。經查：醫師非親自診察，不得施行治療，開給
    方劑或交付診斷書，為醫師法第十一條所明定，亦即醫師有親自診視病患，並從
    診視中判斷病患之病情，以為適當處理之義務，僅在同條第一項但書所定之急迫
    情形下，始得由地方衛生主管機關指定之醫師以通訊方式為之詢問病情為之診療
    。是若由醫師指示其他醫療人員為醫療行為，仍須親自面對看診詢問病情，在瞭
    解病患情況後而為處置之情形下，始得指示其他醫療人員下處方或診療行為，否
    則醫師未親視面對病患，何能得知病情，即與醫師法規定醫師應親自診療原則之
    立法精神相違背，誠非得以目前各醫院均有此種情狀而諉責，此即凸顯衛生主管
    機關未盡監督考核責任之通病，任由醫院僱請未具醫師資格之人員擔任者，尤以
    夜間急診病患為甚，常有由醫學院實習生或醫校在學實習生單獨在場處理，而後
    醫師在情況相當危急下，方始珊珊來遲，而錯失醫療良機，亦為滋生眾多醫療糾
    紛之緣由。次查：被告雖於八十二年度通過教育部舉辦之國外大學醫學系畢業生
    學歷甄試，而相當於國內大學醫學系畢業資格，有教育部八十二年四月二十八日
    台二二六四六號可稽，而自八十五年七月一日起至八十七年二月止執行醫療業
    務時間非短，然其並未取得合法醫師資格，業據被告李女自承在卷，是其須在醫
    師指導下協助醫師處理醫療業務方屬正辦；矧被告李女亦明知並非醫學系畢業生
    即可取得看診醫療之醫師業務，且其又係擔任敏盛醫院住院醫師，為其所是認（
    見本院八十八年十月六日訊問筆錄）。而證人丁○○於偵、審中證稱被告於八十
    六年一月九日看診時有以電話向其報告病患郭芳瑞之病情，伊以電話指示被告應
    為如何之醫療行為等語，仍非醫師法第十一條第一項但書所指之急迫情形，況緊
    急送醫急救之病患，隨時有發生各種急迫狀況之可能，醫師更須為親自診視，此
    即係醫師法規定應為親自診療之立法原意；且馮某亦自承是日係值班醫師（見八
    十八年十二月十日訊問筆錄），更應親自診視，以明病情，並隨時了解病患病情
    變化而為適時之醫療救護，又何須以電話告知？是之，證人馮某於偵、審中之證
    詞仍無得為被告有利之證明。復查：被告於敏盛醫院之職稱為住院醫師，亦經證
    人丁○○證述屬實，並有該院八十八年四月十九日八八敏法字第四○二號函附卷
    可稽，足認其在該院即係以擔任醫師之職務，而從事醫療之行為。是被告所辯，
    顯係飾卸，事證明確，被告犯行，洵堪認定。
二、按醫師法第二十八條規定之所謂醫療業務，係指以醫療行為為職業而言，不問是
    主要業務或附隨業務，凡職業上賦予以機會，為非特定多數人之醫療行為均屬之
    ，而醫療行為者，則凡以治療矯正或預防人體疾病、傷害殘缺或保健為直接目的
    ，所為的診察，診斷及治療，或基於診療、診斷結果，以治療為目的所為之處方
    ，或用藥等行為的全部或一部的總稱均屬之。被告乙○○於敏盛醫院為醫療業務
    期間尚未具有合法醫師資格，卻擅自為病患從事上述診療等之醫療業務，所為係
    違反醫師法第二十八條第一項前段之罪。另案外人丁○○與未具有醫師資格之被
    告李女共同涉犯本罪，依據刑法第三十一條第一項仍應予共犯論。又擅自執行醫
    療業務者所謂之業務，係指以反覆同種類之行為為目的之社會活動，無論受其診
    治之人多少，或同一人受診多少次，均屬一個業務行為，自無連續犯可言，無連
    續犯規定之適用，附此說明。爰審酌被告犯罪動機、目的、手段、品行、智識程
    度，及實施醫療行為時間始之八十五年間起至八十七年二月間離職止，期間已非
    短暫，且尚未具有醫師資格而為人診療、影響情節非輕與醫師應以病人獲致合法
    正當之醫療服務之人格尊嚴與對待為醫師醫德之最高指導原則，而非以高薪所得
    為標榜取向（李女於敏盛醫院八十六年所得已達新台幣一百四十餘萬元），並犯
    罪後態度等一切情狀，量處如主文所示之刑。又被告李女前未曾受有有期徒刑以
    上刑之宣告，有本院被告全國刑案資料表可按，其經此偵審科刑程序之教誨，當
    知惕礪，且現已通過國內醫師資格考選並取得中央衛生主管機關核發之醫師證書
    等，有八十八年十月十一日醫師證書附於本院卷可查，本院因認其所受宣告之刑
    ，以暫不執行為適當，爰並宣告緩刑肆年，用啟自新。
三、案外人丁○○（五十一年十月十日生；身分證字號：Ｚ000000000，住台北縣淡水
    鎮○○路一二八巷二十三號十樓），現任桃園縣桃園市敏盛綜合醫院醫師，其違
    反醫師法第十一條第一項前段醫師應親自診療原則之法定義務（見本院八十八年
    十月六日訊問筆錄），涉犯共同正犯罪嫌暨行政罰責部分，應分由檢察官或衛生
    主管機關另行處理之，附此敘明。
據上論斷，應依刑事訴訟法第二百九十九條第一項前段、醫師法第二十八條第一項前
段，刑法第十一條前段、第三十一條第一項、第二十八條、第七十四條第一款，判決
如主文。
本案經檢察官到曾鳳鈴庭執行職務。
中      華      民      國      八十九      年    一    月    七    日
                                臺灣桃園地方法院刑事第二庭
                                      法  官  黎錦福
右正本證明與原本無異。
如不服本判決，應於判決送達後十日內向本院提出上訴狀( 應附繕本 )，上訴於
臺灣高等法院。
                                    書記官   江世亨
中        華        民        國   八十九   年   一   月    九    日
附論罪科刑依據之法條：
醫師法第二十八條
未取得合法醫師資格，擅自執行醫療業務者，處一年以上三年以下有期徒刑，得併科
一萬元以上五萬元以下罰金，其所使用之藥械沒收之。但合於左列情形之一者，不在
此限：
一、在中央衛生主管機關認可之醫院，於醫師指導下實習之國內醫學院、校學生或畢
    業生。
二、在醫療機構於醫師指示下之護士、助產士或其他醫事人員。
三、合於第十一條第一項但書規定者。
四、臨時施行急救者。
犯前項之罪因而致人傷害或死亡者，應依刑法加重其至二分之一，並負損害賠償之責
。


司法院資訊處製作；財團法人民間司法改革基金會備份。
